臺灣板橋地方法院刑事裁定　　　　　　　94年度聲判字第38號
聲　請　人　甲○○
代　理　人　賴青鵬律師
被　　　告　丙○○
　　　　　　丁○○
　　　　　　乙○○
上列聲請人因告訴被告等人傷害案件，不服臺灣高等法院檢察署
94年度上聲議字第1364號駁回再議之處分（原不起訴處分案號：
臺灣板橋地方法院檢察署93年度調偵字第58號），聲請交付審判
，本院裁定如下：
    主  文
聲請駁回。
    理  由
一、按告訴人不服上級法院檢察署檢察長或檢察總長認再議為無
    理由而駁回之處分者，得於接受處分書後十日內委任律師提
    出理由狀，向該管第一審法院聲請交付審判；法院認為交付
    審判之聲請不合法或無理由者應駁回之，刑事訴訟法第258
    條之1 、第258 條之3 第2 項前段分別定有明文。本件聲請
    人即告訴人甲○○告訴被告丙○○、丁○○、乙○○等人傷
    害，前向臺灣板橋地方法院檢察署提出告訴，經同署檢察官
    於民國94年3 月25日以94年度調偵字第58號處分不起訴，聲
    請人不服聲請再議，復經臺灣高等法院檢察署檢察長於94年
    5 月5 日以94年度上聲議字第1364號處分書駁回再議之聲請
    ，聲請人於94年5 月18日收受該處分書，旋於94年5 月27日
    委任律師提出理由狀向本院聲請交付審判等情，業經本院依
    職權調取上開偵查卷宗核閱無訛，並有聲請交付審判狀上之
    本院收狀戳在卷可按，並未逾法定期間，是本件聲請程序符
    合前揭規定，合先敘明。
二、本件聲請交付審判意旨略以：
  (一)92年12月10日案發時，車牌號碼為335-DQ號之自小貨車尚不
    存在，原不起訴處分書竟以當時不存在之車輛為事實之記載
    ，顯有應調查證據未予調查及未依證據認定事實之違背法令
    。
  (二)倘被告丙○○所辯屬實，則聲請人既已打開車門，又如何對
    被告丙○○揮拳，並同時打開車門將被告丙○○夾於二車之
    間，致其無法抽身？而當時被告丁○○之位置應在被告丙○○身後，始可能順勢將夾住丙○○之車門往內推，則聲請人
    與被告丁○○間既隔有被告丙○○，則聲請人斷無將被告丁○○掐住並壓在汽車引擎蓋上之可能；另倘被告丙○○、丁○○所言屬實，則被告丁○○將聲請人之車門往內推時，被
    告丙○○既然已經蹲下去撿眼鏡，表示被告丙○○已經脫離
    被車門夾住之情形，何以被告丙○○又稱伊因過不去而無法
    阻止聲請人掐被告丁○○之脖子？由此可見，足證被告丙○○等人所言前後矛盾與事實不符，亦與常理有違，原不起訴
    處分書逕以渠等之不實供述作為證據，顯有違經驗法則。
  (三)檢察官因聲請人所提之診斷證明書僅有脖子紅腫及雙手擦傷
    之記載，而認聲請人並未受到其他傷害，然查被告丙○○所
    提之診斷證明書中，亦未載有肩膀部分之傷害，何以檢察官
    卻採信被告丙○○所述認其受有肩膀部位之傷害？則檢察官
    未於原不起訴處分書中載明不採信聲請人所述受被告毆打下
    腹部、胸前、頭部等情事之理由，原不起訴處分書顯有不備
    理由之違法。另被告丙○○與丁○○為夫妻、被告乙○○則
    為渠等之妹婿，三人間有親屬關係，復於本案中為共同被告
    ，歷次偵訊時亦無隔離訊問，是被告三人之證詞已不足採信
    ，詎原不起訴處分書竟以被告三人之供詞互核一致為由，而
    為不起訴處分，顯有違共同被告證據法則，亦有處分不備理
    由之違法。
  (四)原不起訴處分書僅憑被告等人之供述，即認定被告乙○○之
    行為係正當防衛，有違證據法則。按聲請人對於被告三人或
    其中一人將伊拉下車之行為態樣陳述或有不同，然對於遭被
    告三人毆打一事，先後陳述並無不同，且聲請人所述「圍毆
    」之意思，包含被告三人於時間緊密下之「分別連續毆打行
    為」，而不僅係指被告三人「同時一起出手毆打」之行為，
    從而被告乙○○之行為當非單純防衛被告丁○○之權利所為
    之必要防衛行為，原不起訴處分書逕認為正當防衛，有違一
    般社會經驗法則。
  (五)因認被告三人共同毆打聲請人，涉有刑法第277 條第1 項之
    傷害罪嫌，並不服前揭臺灣高等法院檢察署駁回再議之處分
    ，爰聲請交付審判云云。
三、按犯罪事實應依證據認定之，無證據不得認定犯罪事實，刑
    事訴訟法第154 條第2 項定有明文。又告訴人之告訴，係以
    使被告受刑事訴追為目的，是其陳述是否與事實相符，仍應
    調查其他事實以資審認，始得為不利被告之認定；事實之認
    定應憑證據，如未能發現相當證據，或證據不足以證明，自
    不能以推測或擬制之方法，為裁判基礎；認定不利於被告之
    事實，需依積極證據，茍積極證據不足為不利於被告事實之
    認定時，即應為有利於被告之認定，更不必有何有利之證據
    ，最高法院52年台上字第1300號、40年臺上字第86號、30年
    上字第816 號判例意旨可資參照。本件被告三人均堅決否認
    有上開傷害犯行，被告丙○○辯稱：當天伊質疑聲請人開啟
    車門時，擦撞其所有車牌號碼為G2-9683 號之自小客車引擎
    蓋，雙方因而發生口角糾紛，是聲請人先用手揮向伊臉部一
    拳同時開啟車門將伊頂在上開二車間無法抽身，同時伊所戴
    眼鏡亦因聲請人之揮拳而掉落地下破損，之後被告丁○○見
    狀後衝向前去以手將聲請人所駕車輛之車門往內推，伊就趕
    快蹲下找眼鏡，等到找到眼鏡戴上後，就發現聲請人用手掐
    被告丁○○的脖子並將被告丁○○壓在上開G2-9683 車號自
    小客車之引擎蓋上，當時伊因過不去無法阻止，後來被告乙○○即出來拉開聲請人等語。被告丁○○辯稱：當時聽到被
    告丙○○叫聲請人下車，伊才走出來，就看到聲請人揮拳用
    右手打被告丙○○右臉，同時聲請人的車門被踹開，被告丙○○被車門夾住，伊便衝向前將車門推開，當時聲請人仍在
    車上，被告丙○○遂轉身蹲下，然聲請人竟下車踩住伊的腳
    並用手掐伊的脖子將伊壓在上開G2-9683 車號之自小客車引
    擎蓋上，使伊無法叫出聲及掙脫，之後被告乙○○才跑過來
    叫聲請人放開，但聲請人未放手，被告乙○○才將聲請人架
    開等語。被告乙○○則辯稱：伊在店內聽到外面有大聲爭吵
    才出來察看，發現聲請人用手掐住被告丁○○的脖子並將被
    告丁○○壓在上開G2-9683 車號之自小客車引擎蓋上，伊遂
    趕過去叫聲請人放手，但聲請人並不放手，伊才以手抓住聲
    請人之衣領往後拉開等語。
四、經查：
  (一)被告三人前開所辯，於警詢、偵查中均屬一致且互核相符，
    並有被告丙○○、丁○○所提臺北縣立三重醫院及佑民醫院
    之診斷證明書各一紙附卷可稽。其中被告丁○○所提之佑民
    醫院診斷證明書中，並載有頸部及手、足部位之挫傷，顯見
    其所稱聲請人曾以手掐住其脖子等情，尚非無據。另被告丁○○業已陳稱其將車門推開時，聲請人仍在車上，嗣後聲請
    人方下車等語，而聲請人必定須將車門再次打開方能下車，
    故當時被告丙○○再次為車門所隔開致無法阻止聲請人掐住
    被告丁○○，並無不符情理或有違經驗法則之處，是聲請意
    旨此部分所述，尚有誤會。
  (二)聲請人於93年4 月14日之警詢筆錄中，稱：「…我就沒有下
    車，當時丙○○、乙○○及丁○○等三人就一起將我拖下車
    後，丙○○先將我眼鏡扯下摔在地上踩壞，然後乙○○從我
    背後架住，丙○○及丁○○就以手及腳攻擊我，而乙○○亦
    有以膝蓋攻擊我下腹部。」等語（參見93年度偵字第11878
    號偵查卷第7 頁背面），於同年月28日之警詢筆錄中，則稱
    ：「…我就沒有下車，這時候乙○○見我未下車就將我從車
    上拉下來，從背後架住，丙○○及丁○○就對我拳打腳踢。
    」等語（參見上開偵查卷第9 頁背面），後於93年9 月15日
    至臺灣板橋地方法院檢察署接受檢察事務官訊問時，聲請人
    又稱：「賢（指被告丙○○）叫我下車，要我賠償，我不願
    意，另外從26號衝出丁○○及乙○○，他們三人即把我將車
    內拖出，在26號門口三人圍毆我，由董（指被告乙○○）將
    我架住，其餘二人一起打我，我的眼鏡掉落，將我的眼鏡踩
    壞破損，被告三人將我的脖子胸前打傷，」、「（問：被告
    三人如何拉你下車？）廖先在我車門前，蓮跟郎一起衝出，
    三人便一起拉我下車。」、「（問：何人將你眼鏡扯下？）
    當時混亂，我不確定是何人拉我眼鏡，當時他們出手打我，
    眼鏡就滑下來，是何人踩我眼鏡我也不知道。」等語（參見
    上開偵查卷第63、67頁），嗣於93年12月27日檢察官訊問時
    ，聲請人則稱：「丙○○一開始請我下車，我因為覺得我車
    子沒擦撞到他，所以沒下車，後來我與廖有口頭爭執，於是
    廖的太太戴及董才從店內跑出來，董把車門打開（會碰到廖
    車），廖、董、戴三人合力把我從車上拉下，至於如何拉我
    下來，我已記不清，下車後董把我從背後架住，我一下車時
    ，雙方都互相拉扯。…」、「（問：被告三人可以同時在兩
    車間把你拉下？）廖及戴在車窗推我，…，真正是董把我架
    住，董把我拖到廖車前，廖及戴就對我拳打腳踢，…」、「
    （問：眼鏡如何被打碎？）我被董拉下時，拉至廖的葉子板
    前，廖揮拳打我眼鏡掉在地上破裂。…」等語（參見93年度
    調偵字第367 號偵查卷第12頁背面、第13頁）。是聲請人究
    竟是遭被告三人一同拉下車，還是為被告乙○○單獨拉下車
    ，聲請人下車後為被告乙○○自背後架住，還是為被告乙○○拖到被告丙○○車前，以及聲請人之眼鏡究竟為被告丙○○扯下踩壞，還是於拉扯之間不慎落下遭人踩壞，或是被告
    丙○○故意以拳頭打中掉在地上，聲請人之前後指述不一，
    已有瑕疵。而聲請人雖稱頭部、胸前等處有遭被告丙○○及
    丁○○毆打，但其所提臺北縣立三重醫院診斷證明書中，僅
    載有被告脖子紅腫及雙手擦傷之傷害，並無頭部及胸部受傷
    之記載，聲請人亦自承：「我有告訴醫生，醫生有看，但沒
    什麼外傷。」等語（參見前開調偵字偵查卷第12頁背面），
    是該紙診斷證明書即無法證明聲請人之頭部、胸部曾遭被告
    丙○○、丁○○毆打甚明。此外，復無其他證據證明被告丙○○、丁○○有傷害聲請人之行為，自難僅憑聲請人片面而
    有瑕疵之指述，逕認被告丙○○、丁○○有其所指之傷害犯
    行，至為灼然。
  (三)就聲請人脖子及雙手所受之傷害部分，被告乙○○固坦承可
    能係因其拉住聲請人衣領往後拉，及兩人因此跌倒在地所造
    成，然按對於現在不法之侵害，而出於防衛自己或他人權利
    之行為，不罰，刑法第23條前段定有明文。本件依前所述，
    被告丁○○稱聲請人以手掐住伊脖子等情，依其所提佑民醫
    院診斷證明書所載傷勢觀之，尚非不可採信，聲請人亦自承
    被告丁○○脖子部分之傷勢，係伊以手「抵抗」被告丁○○
    的脖子所造成（參見上開調偵字偵查卷第14頁），雖聲請人
    另稱當時係因被告乙○○掐住其脖子，伊為抵住被告丁○○
    ，方以手「抵抗」被告丁○○的脖子云云，然按聲請人之脖
    子既為被告乙○○所掐住，一般人為免呼吸困難，必定竭盡
    全力扳開被告乙○○的手，或直接攻擊被告乙○○以逼其收
    手，聲請人在呼吸困難之情形下，竟不思掙脫被告乙○○之
    箝制，反有餘裕注意避免被告丁○○此一未攜任何兇器之女
    子攻擊，顯然有違經驗法則，所辯當非足採，聲請人對此部
    分之陳述既避重就輕，可見聲請人當係如被告三人所稱，乃
    主動對被告丁○○生命、身體為一現時不法侵害之行為，至
    為灼然。則被告乙○○為避免被告丁○○繼續受聲請人之攻
    擊，而以手拉住聲請人衣領或直接架住聲請人之脖子，致聲
    請人受有前揭傷害，顯係基於防衛被告丁○○權利遭受聲請
    人現時不法侵害之意思，而為排除侵害之必要行為，縱因此
    造成聲請人受有傷害，揆諸前揭法條規定，自屬不罰之行為
    。
五、按刑事訴訟法258 條之1 規定告訴人得向法院聲請交付審判
    ，係對於「檢察官不起訴或緩起訴裁量權」制衡之一種外部
    監督機制，法院僅就檢察官所為不起訴或緩起訴之處分是否
    正確加以審查，以防止檢察機關濫權，依此立法精神，同法
    第258 條之3 第3 項規定法院審查聲請交付審判案件時「得
    為必要之調查」，其調查證據之範圍，自應以偵查中曾顯現
    之證據為限；而同法第260 條對於不起訴處分已確定或緩起
    訴處分期滿未經撤銷者得再行起訴之規定，其立法理由說明
    該條所謂不起訴處分已確定者，包括「聲請法院交付審判復
    經駁回者」之情形在內，是前述「得為必要之調查」，其調
    查證據範圍，更應以偵查中曾顯現之證據為限，不得就告訴
    人新提出之證據再為調查，亦不得蒐集偵查卷以外之證據，
    否則，將與刑事訴訟法第260 條之再行起訴規定，混淆不清
    ，亦將使法院僭越檢察官之職權，而有回復「糾問制度」之
    虞；且法院裁定交付審判，即如同檢察官提起公訴使案件進
    入審判程序，是法院裁定交付審判之前提，必須偵查卷內所
    存證據已符合刑事訴訟法第251 條第1 項規定「足認被告有
    犯罪嫌疑」而檢察官應提起公訴之情形，亦即該案件已經跨
    越起訴門檻，否則縱或法院對於檢察官所認定之基礎事實有
    不同之判斷，但如該案件仍須另行蒐證偵查始能判斷應否交
    付審判者，因交付審判審查制度並無如同再議救濟制度得為
    發回原檢察官續行偵查之設計，法院仍應依同法第258 條之
    3 第2 項前段之規定，以聲請無理由而裁定駁回，方屬妥適
    。本案依前所述，由偵查中曾顯現之證據觀之，尚不足認被
    告三人有聲請人所指之犯罪嫌疑，至於原不起訴處分書縱使
    誤載聲請人所駕駛小貨車之車牌號碼，縱使有聲請人前開所
    指不備理由之情形，均不能以此反推被告三人即有共同毆打
    聲請人之行為，仍須有足夠之積極證據足認被告三人有犯罪
    嫌疑，是此部分之聲請意旨與被告三人是否成立傷害犯行無
    關，核無調查之必要。
六、綜上所述，本院認被告丙○○、丁○○部分僅有聲請人片面
    有瑕疵之指述，並無其他積極證據可資證明，犯罪嫌疑顯有
    不足。而被告乙○○部分，亦符合刑法第23條前段正當防衛
    之要件，而為不罰之行為，是原偵查、再議機關依偵查所得
    證據，認無證據證明被告等人有聲請人所指之上開罪嫌，乃
    以犯罪嫌疑不足及行為不罰為由，先後為不起訴處分及再議
    駁回處分，核無不合。聲請人猶執陳詞，指摘不起訴及駁回
    再議等處分為不當，聲請交付審判，非有理由，應予駁回。
據上論結，應依刑事訴訟法第258 條之3 第2 項前段，裁定如主
文。
中　　華　　民　　國　　94　　年　　9 　　月　　20　　日
                  刑事第十八庭審判長法　官 李 幼 妃
                                    法  官 鄭 燕 璘
                                    法  官 張 紹 省
以上正本證明與原本無異。
本裁定不得抗告。
                                    書記官 周 雅 玲
中　　華　　民　　國　　94　　年　　9 　　月　　20　　日
